臺灣基隆地方法院民事判決　　　　　　　 93年度訴字第133號
原　　　告　丙○○
訴訟代理人　侯傑中律師
複代理人　　張漢榮律師
被　　　告　庚○○
　　　　　　甲○○
　　　　　　己○○
　　　　　　丁○○
　　　　　　戊○○
　　　　　　乙○○
上列當事人間請求清償債務事件，本院於94年1 月6 日言詞辯論
終結，判決如下：
    主  文
被告庚○○、戊○○、乙○○、甲○○、己○○應給付原告新臺
幣壹佰壹拾柒萬貳仟玖佰柒拾參元，及自民國91年7 月16日起至
清償日止，按週年百分之五計算之利息。
原告其餘之訴駁回。
訴訟費用由被告庚○○、戊○○、乙○○、甲○○、己○○負擔
。
原告勝訴部分於原告以新臺幣參拾玖萬元供擔保後，得假執行。
原告其餘假執行之聲請駁回。
    事實及理由
壹、程序方面：
一、按訴狀送達後，原告不得將原訴變更或追加他訴，但請求之
    基礎事實同一者，不在此限。民事訴訟法第255 條第1 項第
    2 款定有明文。原告起訴後，追加被告丁○○為當事人，惟
    其請求之原因事實均係被告六人以原告名義向基隆市農會貸
    款，卻不清償，故請求被告六人負償還之責，應予准許，合
    先敘明。
二、本件被告戊○○、乙○○、甲○○及己○○，未於最後言詞
    辯論期日到場，核無民事訴訟法第386 條各款所列情形，爰
    依原告之聲請，由其一造辯論而為判決。
貳、實體方面：
甲、兩造之陳述：
一、原告起訴主張被告庚○○、戊○○、乙○○、甲○○及己○○，於84年2 月間買受基隆市○○區○○段東勢坑小段42之
    1 、42之4 及42之6 等三筆土地（下稱系爭土地），並以原
    告為人頭，登記於原告名下，並協議用系爭土地以原告名義
    向基隆市農會借款新臺幣（下同）2,500,000 元。另被告丁○○與被告庚○○、戊○○、乙○○、甲○○及己○○五人
    於87年3 月22日另訂一份協議書，加入丁○○為股東，被告
    丁○○並承受所受讓與取得之權利義務。起初被告均有按時
    繳交貸款與利息，嗣後被告六人因無力清償，經基隆市農會
    拍賣前揭土地用供清償債務後，尚不足1,129,116 元，基隆
    市農會就該不足部分，旋請求　鈞院查封拍賣原告所有之基
    隆市○○路58號及麥金路70號底二層之房、地，故原告不得
    以只好於91年7 月15日向基隆市農會提出現款清償，連同本
    息共償還1,172,973 元。原告本於兩造間協議「以原告之名
    義向基隆市農會貸款」及「被告五人（嗣後被告丁○○加入
    ）負責清償貸款及繳息之義務」之契約關係，被告應負擔清
    償貸款及繳納利息之義務。今原告不得已而代被告六人清償
    基隆市農會之債務，原告自得基於雙方間之契約關係請求被
    告六人負清償債務之責任。再按，就債之履行有利害關係之
    第三人為清償者，於其清償之限度內承受債權人之權利，民
    法第312 條定有明文，被告六人為土地之實際所有權人，原
    告僅是土地登記名義人，且被告五人（嗣後被告丁○○加入
    ）貸款之時亦承諾將按時繳交貸款及利息，今原告代被告六
    人清償貸款，自得請求被告六人向原告清償所代繳之貸款及
    利息。退萬步言，本件原告代被告六人清償貸款，被告六人
    受有債務免除之利益，原告受有損害，原告之損害與被告所
    受債務免除之利益係有因果關係，故原告亦得依民法第179
    條不當得利之規定，請求被告六人返還前揭款項。訴之聲明
    ：被告應給付原告1,172,973 元，及自91年7 月16日起至清
    償日止，按年息5 ﹪計算之利息，並願供擔保請准宣告假執
    行。
二、被告方面：
    （一）被告庚○○辯稱：當初大家雖然同意以系爭土地向隆
          市農會貸款，但錢是戊○○個人要借的，也協議要由
          戊○○負責償還本息，所以原告不應向其請求償還等
          情。訴之聲明：駁回原告之訴及假執行之聲請。
    （二）被告甲○○未於最後言詞辯論期日到場，據其以前之
          陳述及聲明略以：被告戊○○等五人委任原告向農會
          貸款2,500,000 元，期間繳息均正常，到86年戊○○
          向訴外人楊紫萍另外貸款3,000,000 元，原告未經其
          他股東同意擅自使用印鑑，是否原告與戊○○有串通
          詐騙股東之嫌，使其他股東蒙受損失；87年3 月張進
          昌向乙○○、己○○購買30﹪土地，當時協議農會貸
          款皆由戊○○負責清償，乙○○、甲○○、己○○並
          將1,500,000 元交由戊○○代償農會貸款，原告也在
          場，嗣後戊○○未繳息致土地淪為法拍，故本件訴訟
          應是原告與戊○○間之債權債務關係，與其他被告無
          關等語，並聲明：駁回原告之訴及假執行之聲請。
    （三）被告己○○未於最後言詞辯論期日到場，據其以前之
          陳述及聲明略以：我雖然有同意貸款，但是以戊○○
          個人名義向農會借款，不是我們（指庚○○、戊○○
          、乙○○、甲○○及己○○）五個人一起去借的等語
          ，87年3 月22日大家協議農會貸款由戊○○負責清償
          ，與其他人無關等語，並聲明：駁回原告之訴及假執
          行之聲請。
    （四）被告丁○○則以：伊係於86年10月27日始與其他被告
          訂立系爭土地買賣契約，對於其他被告與原告間之糾
          葛，實無從得知，嗣後伊因為系爭土地設定有最高限
          額抵押權，再與其他被告協議，由原先承購二分之一
          土地減為十分之三，價金亦減為6,000,000 元，且被
          告戊○○所為之私人貸款3,000,000 元，由其個人負
          責清償，益徵伊並未參與農會貸款與設定抵押權情事
          等語，資為抗辯。訴之聲明：駁回原告之訴及假執行
          之聲請，如受不利判決，願供擔保請准宣告免為假執
          行。
乙、得心證之理由：
一、原告主張被告庚○○、戊○○、乙○○、甲○○及己○○，
    於84年2 月間買受基隆市○○區○○段東勢坑小段42之1 、
    42之4 及42之6 等三筆土地，並以原告為人頭，登記於原告
    名下，並協議用系爭土地以原告名義向基隆市農會借款
    2,500,000 元，嗣後因被告未按期繳息，經基隆市農會拍賣
    前揭土地用供清償債務後，尚不足1,129,116 元，基隆市農
    會就該不足部分，另向原告求償，原告於91年7 月15日連同
    本息共償還1,172,973 元等情，業據其提出不動產信託登記
    協議書、本院民事執行處強制執行金額計算書分配表、通知
    函、存摺（均影本）各一件為證，被告對此亦不爭執，應堪
    信為真實。
二、按稱委任者，謂當事人約定，一方委託他方處理事務，他方
    允為處理之契約；受任人因處理委任事務，支出之必要費用
    ，委任人應償還之，並付自支出時起之利息，民法第528 條
    、第546 條第1 項分別定有明文。查被告庚○○、戊○○、
    乙○○、甲○○及己○○於84年2 月間買受系爭土地，因當
    時法令限制，無法登記為所有權人，借用原告名義，將系爭
    土地登記於原告名下，並協議用系爭土地以原告名義向基隆
    市農會借款，應認係被告庚○○、戊○○、乙○○、甲○○
    及己○○委託原告向基隆市農會辦理貸款事宜，雙方應成立
    一委任契約，當時雙方雖約定，貸款本息不須由原告繳納，
    但原告名義上仍為借款債務人，對基隆市農會而言，仍得向
    其請求清償借款，故嗣後因貸款未按期繳納，系爭土地遭拍
    賣不足清償部分，由原告代為償還，自屬因處理委任事物而
    支出之必要費用，原告依民法第546 條第1 項規定，應得向
    委任人請求償還，並付自支出時起之利息。被告庚○○、甲○○、己○○雖辯稱：是戊○○個人要向農會貸款的，大家
    也都協議由戊○○個人負責清償，不應向其他被告求償等語
    ，惟查原告與被告庚○○、戊○○、乙○○、甲○○及己○○簽訂之不動產信託登記協議書第五條後段明載：「相對於
    乙方此一信託行為，甲方（指庚○○、戊○○、乙○○、甲○○及己○○）需給付乙方（指原告）新台幣伍拾萬元整做
    為報酬，並於信託土地登記及貸款500 萬元完成時，甲方支
    付。」，足見委託原告辦理貸款，係被告庚○○、戊○○、
    乙○○、甲○○及己○○共同委託的，至於被告庚○○、戊○○、乙○○、甲○○及己○○間對於貸款之金額如何運用
    ，為其內部之約定，不得對抗受任人即原告，是被告前開所
    辯，並不足採。
三、原告另主張被告丁○○明知原告為土地登記名義人，且業向
    基隆市農會設定抵押權，卻仍願與被告庚○○、戊○○、乙○○、甲○○及己○○等五人簽訂協議書，其主要內容為「
    議定確認新股份與條件」，另被告丁○○於93年7 月20日向
    　鈞院所提之「不動產買賣契約書」中之特約第三點：「丙○○蓋章移轉由己○○、甲○○、乙○○負責」及調閱系爭
    土地謄本即應知原告為土地之登記名義人，而被告丁○○仍
    願與被告庚○○、戊○○、乙○○、甲○○及己○○等五人
    簽訂協議書顯有債務承擔之意思，亦應負清償之責等語，惟
    查被告丁○○依前開不動產買賣契約書及協議書，僅係賣受
    系爭土地之應有部分，依不動產買賣契約書特約條款第2 條
    後段：「另壹佰伍拾萬元正之銀行貸款，由戊○○繼續繳納
    及清償」，協議書第（三）點亦明訂：「有農會設定之抵押
    貸款之債務新台幣貳佰伍拾萬元整，本金及前欠之利息，蓋
    歸戊○○清償及繳息，概與股東無關。」，顯見關於基隆市
    農會之貸款應如何繳納，不動產買賣契約書及協議書中均有
    約定，並無被告丁○○願意承擔債務之情形，是原告此部分
    主張，自無所據。
四、綜上，原告請求被告庚○○、戊○○、乙○○、甲○○、己○○給付1,172,973 元，及自91年7 月16日起至清償日止，
    按週年5 ﹪計算之利息，即無不合，應予准許。逾此部分之
    請求，為無理由，應予駁回。又原告勝訴部分，原告陳明願
    供擔保，聲請宣告假執行，核無不合，爰酌定相當擔保金額
    准許之。至於敗訴部分，即失所附麗，併予駁回。
五、又本件待證事實已臻明瞭，兩造其餘攻擊防禦方法及舉證，
    對判決之結果已不生影響，爰不一一詳為審酌，併此敘明。
六、結論：原告之訴為有理由，依民事訴訟法第385 條第1 項前
    段、第79條、第85條第1 項前段、第390 條第2 項，判決如
    主文。
中　　華　　民　　國　　94　　年　　1 　　月　　20　　日
                  民事庭法  官  林李達
以上正本係照原本作成。
對於本件判決如有不服，應於收受送達後二十日內向本院提出上
訴書狀，敘述上訴之理由，上訴於臺灣高等法院，並按他造當事
人之人數附具繕本。
中　　華　　民　　國　　94　　年　　1 　　月　　24　　日
                        書記官  黃錫煒
